台灣高等法院高雄分院民事判決　八十八年度上字第三一四號
　　　上　訴　人　甲○○
　　　上　訴　人　寅○○
　　　　　　　　　乙○○
　　　　　　　　　戊○○
　　　　　　　　　午○○
　　　　　　　　　己○○
　　　　　　　　　庚○○
　　　　　　　　　王健紅
　　　　　　　　　巳○○
　　　　　　　　　丑○○
　　　　　　　　　卯○○
　　　　　　　　　壬○○
　　　　　　　　　辰○○
　　　　　　　　　戌○○○
　　　　　　　　　辛金鰱
　　　　　　　　　子○○
　　　　　　　　　癸○○
　　　　　　　　　辛○○
　　　　　　　　　未○○○
　　　　　　　　　天　○
　　　　　　　　　亥○○○
　　　　　　　　　丙○○
　　　被 上 訴人　申○○
右當事人間請求分割共有物事件，上訴人對於中華民國八十八年四月二十日臺灣高雄
地方法院八十六年度訴字第八○八號第一審判決提起上訴，本院判決如左：
    主    文
原判決關於兩造共有坐落高雄縣大樹鄉○○○段四四四號、地目建、面積零點零伍伍
公頃土地之分割方法部分及該部分訴訟費用之裁判均廢棄。
上訴人乙○○、甲○○、戊○○、王健紅、午○○、己○○、庚○○、巳○○、寅○
○及被上訴人共有坐落高雄縣大樹鄉○○○段四四四號、地目建、面積零點零伍伍
公頃土地，其分割方法如附圖一之（１）所示，即Ａ部份面積陸拾平方公尺、Ｆ部份
面積壹拾肆平方公尺分歸上訴人乙○○取得，Ｂ部份面積柒拾肆平方公尺分歸上訴人
甲○○取得，Ｃ部份面積陸拾壹平方公尺分歸上訴人戊○○、王健紅、午○○、己○
○、庚○○、巳○○各按應有部分八分之一、八分之一、八分之二、八分之一、八分
之一、八分之二之比例保持共有，Ｄ部份面積壹佰貳拾平方公尺分歸上訴人寅○○
取得，Ｅ部份面積貳佰貳拾壹平方公尺分歸被上訴人取得。
被上訴人於第一審訴請上訴人丑○○、卯○○、壬○○、辰○○、戌○○○、辛金鰱
、子○○、癸○○、辛○○、未○○○、天○、亥○○○、丙○○分割共有物部分應
予駁回。
第一、二審之訴訟費用由上訴人乙○○負擔四十五分之六、上訴人甲○○負擔四十五
分之六、上訴人寅○○負擔九分之二、上訴人戊○○、王健紅、己○○、庚○○各負
擔七十二分之一、上訴人午○○、巳○○各負擔三十六分之一，餘由被上訴人負擔。
    事    實
甲、上訴人方面：
一、甲○○部分：
（一）聲明：求為判決：(一)原判決不利於上訴人部分廢棄。(二)右廢棄部分，兩造共有
      坐落於高雄縣大樹鄉○○○段四四四地號土地（以下簡稱系爭土地）准予依如
      附圖一（３－１）方案所示分割方法分割。(三)第一、二審訴訟費用由被上訴人
      負擔。
（二）陳述：除與原判決書記載相同者，予以引用外，另補陳：
　　１．原審判決之分割方案，造成上訴人甲○○所有之西藥房及其他系爭土地共有
　　　　人中多人之房屋遭拆除，是主張依附圖一之（３－１）所示之分割方案分割
　　　　即Ａ部分面積０˙００四四公頃及Ｇ部分面積０˙００一一公頃分歸上訴人
　　　　乙○○取得，Ｂ部分面積０˙００七一公頃及Ｅ部分面積０˙０一五０公頃
　　　　分歸被上訴人取得，Ｃ部分面積０˙００八０公頃分歸上訴人丑○○、卯○
　　　　○、壬○○、辰○○、巳○○、戌○○○、辛金鰱、子○○、戊○○、癸○
　　　　○、王健紅、辛○○、午○○、未○○○、天○、己○○、庚○○、亥○○
　　　　○、丙○○（以下簡稱丑○○等十九人）取得，Ｄ部分面積０．０一二三公
　　　　頃分歸上訴人寅○○取得，Ｆ部分面積０˙００七四公頃分歸上訴人甲○○
　　　　取得，此分割方案除上訴人丑○○等十九人可保留Ｃ部分之建物一間，其應
　　　　有部分面積不足十九平方公尺可以向上訴人乙○○補償取得，此方案為建物
　　　　遭拆除之部分面積最小之方案。
　　２．不反對變價分割。
（三）證據：除援用第一審所提證據外，補提照片十一幀為證。
二、寅○○部分：
（一）聲明：求為判決：(一)請求原判決廢棄。(二)被上訴人第一審之訴駁回。(三)訴訟費
      用由被上訴人負擔。
（二）陳述：除與原判決書記載相同者，予以引用外，另補陳：
      為避免裁判分割造成鉅齒狀土地及兼顧土地利用之完整性、經濟效益，同意上
　　　訴人甲○○之主張依附圖一之（３－１）所示之分割方案分割，其現有住屋僅
　　　占用系爭土地一０八平方公尺，尚未逾應有部分面積一二三平方公尺，應全部
　　　保留。
三、丑○○等十九人部分：
（一）聲明：求為判決：(一)原判決不利於上訴人部分廢棄。(二)兩造共有之土地請依附
      圖一之（３－１）所示之分割方法分割。(三)訴訟費用按應有部分比例分擔。
（二）陳述：除與原判決書記載相同者，予以引用外，另補陳：
    １．上訴人主張依附圖一之（３－１）所示之分割方案分割即Ａ、Ｇ部分分歸上
　　　　訴人乙○○取得，Ｂ、Ｅ部分分歸被上訴人取得，Ｃ部分分歸上訴人戊○○
　　　　、王健紅、午○○、己○○、庚○○、巳○○（以下簡稱巳○○等六人）按
　　　　應有部分比例保持共有，Ｄ部分分歸上訴人寅○○取得，Ｆ部分分歸上訴人
　　　　甲○○取得，此分割方案與上訴人甲○○、寅○○主張之分割方案並不衝突
　　　　，渠等所有之建築物均得依現狀保留，上訴人甲○○所有之西藥房亦不受影
　　　　響，而得維持其生計；上訴人巳○○等六人所有之二棟建築物亦得保留一棟
　　　　，發揮其經濟效用。而被上訴人部分，依前述分割方案雖被分為Ｂ、Ｅ二部
　　　　分，但其面積各有七十一平方公尺及一百五十平方公尺，並無不公平之情事
　　　　。上訴人乙○○亦已於九十一年六月十日準備程序中表明對於系爭土地如何
　　　　分割並無意見，亦即對於上訴人所主張之分割方案無反對之意見。
    ２．上訴人巳○○等六人在系爭土地上之建物，係上訴人巳○○之父王冬利、上
　　　　訴人戊○○、王健紅之父王瑞泰，及上訴人寅○○之父王水木於民國七十年
　　　　間由在各共有人均知悉同意之情形下，以最好之建材所建，有維繫祖業傳承
　　　　香火之意義，且歷經天災均完好無損，實不宜貿然拆除。
    ３．不反對變價分割。
（三）證據：除援用第一審所提證據外，補提系爭土地登記謄本乙份為證，並聲請勘
      測現場。
四、乙○○部分：除與原判決書記載相同者，予以引用外，另補陳：
　　就其應有部分如何分割，其沒有意見，祇要其餘上訴人及被上訴人均滿意即可。
乙、被上訴人方面：
一、聲明：求為判決：(一)上訴駁回。(二)訴訟費用由上訴人負擔。
二、陳述：除與原判決書記載相同者，予以引用外，另補陳：
　　被上訴人同意依附圖一之（４）所示之分割方法為優先主張，附圖一之（１）所
　　示之分割方法為第二分割方案。被上訴人應有部分之面積僅二二一平方公尺，以
　　此坪數建造房屋，大小適中，若為保留上訴人丑○○等十九人之未保存登記之三
　　十年老舊建物而將被上訴人分得之土地拆為二處，不僅分得面積過小，無法發揮
　　經濟效用，且其等占用面積達一五一平方公尺，超出應有部分面積六一平方公尺
　　甚多，並無保存其等建物之必要。
      理      由
甲、程序部分：
一、本件為分割共有物之訴，其訴訟標的對於共同訴訟之各人必須合一確定。茲雖僅
    由上訴人丑○○等十九人及甲○○、寅○○提起上訴，然依民事訴訟法第五十六
    條第一項第一款規定，其效力及於原審同造之當事人乙○○，故將其列為上訴人
    。
二、按上訴人於終局判決前，得將上訴撤回。訴之撤回，應以書狀為之，但在言詞辯
    論時，得以言詞為之。於言詞辯論時所為訴之撤回，應記載於言詞辯論筆錄，如
    他造不在場，應將筆錄送達。訴之撤回，他造於收受撤回書狀或筆錄之送達後十
    日內未提出異議者，視為同意撤回。民事訴訟法第四百五十九條第一項、第三項
    、第二百六十二條第二項、第三項分別定有明文。茲上訴人丑○○、卯○○、壬
    ○○、辰○○、戌○○○、辛金鰱、子○○、癸○○、辛○○、未○○○、天○
    、亥○○○、丙○○雖於九十一年六月十七日具狀撤回上訴，惟被上訴人於收受
    撤回訴狀繕本後十日內即九十一年六月二十六日具狀表示不同意，依前開規定，
    上訴人丑○○、卯○○、壬○○、辰○○、戌○○○、辛金鰱、子○○、癸○○
    、辛○○、未○○○、天○、亥○○○、丙○○撤回上訴即不生效力，合先明
    。
乙、實體部分：
一、被上訴人起訴主張：系爭土地原為被上訴人與上訴人甲○○、寅○○、乙○○及
    訴外人王金法共有，被上訴人之應有部分為四十五分之六、上訴人乙○○之應有
    部分為四十五分之六、上訴人甲○○之應有部分為四十五分之六、上訴人寅○○
    之應有部分為九分之二、訴外人王金法之應有部分為九分之一，王金法於民國四
    十四年五月三十日死亡，其應有部分因繼承人未辦理繼承登記，應由其全體繼承
    人丑○○等十九人繼承王金法之應有部分九分之一。又系爭土地並無訂立不能分
    割之契約，亦無因使用目的不能分割之情形，茲因兩造間無法為分割之協議，故
    依法訴請分割，並為求公平合理，及基於經濟上之利用價值，求為判決上訴人丑
    ○○等十九人應就其被繼承人王金法所有系爭土地之應有部分九分之一，按其應
    繼分比例辦理繼承登記及以原審判決之分割方案分割等語。（原審依被上訴人之
    聲明判決被上訴人勝訴）
二、上訴人甲○○則辯稱：原審判決之分割方案，造成上訴人甲○○所有之西藥房及
    其他系爭土地共有人中多人之房屋遭拆除，是主張依附圖一之（３－１）所示之
    分割方案分割即Ａ部分面積０˙００四四公頃及Ｇ部分面積０˙００一一公頃分
    歸上訴人乙○○取得，Ｂ部分面積０˙００七一公頃及Ｅ部分面積０˙０一五０
    公頃分歸被上訴人取得，Ｃ部分面積０˙００八０公頃分歸上訴人丑○○等十九
    人取得，Ｄ部分面積０．０一二三公頃分歸上訴人寅○○取得，Ｆ部分面積０˙
    ００七四公頃分歸上訴人甲○○取得，此分割方案除上訴人丑○○等十九人可保
    留Ｃ部分之建物一間，其應有部分面積不足十九平方公尺可以向上訴人乙○○補
    償取得，此方案為建物遭拆除之部分面積最小之方案等語。
    上訴人寅○○則以：同意上訴人甲○○之主張依附圖一之（３－１）所示之分割
    方案分割。
    上訴人丑○○等十九人則以：上訴人主張依附圖一之（３－１）所示之分割方案
　　分割即Ａ、Ｇ部分分歸上訴人乙○○取得，Ｂ、Ｅ部分分歸被上訴人取得，Ｃ部
　　分分歸上訴人巳○○等六人按應有部分比例保持共有，Ｄ部分分歸上訴人寅○○
　　取得，Ｆ部分分歸上訴人甲○○取得，此分割方案與上訴人甲○○、寅○○主張
　　之分割方案並不衝突，渠等所有之建築物均得依現狀保留，上訴人甲○○所有之
　　西藥房亦不受影響，而得維持其生計；上訴人巳○○等六人所有之二棟建築物亦
　　得保留一棟，發揮其經濟效用。而被上訴人部分，依前述分割方案雖被分為Ｂ、
　　Ｅ二部分，但其面積各有七十一平方公尺及一百五十平方公尺，並無不公平之情
　　事等語置辯。
    上訴人乙○○則以：就伊應有部分如何分割，伊沒有意見，祇要其餘上訴人及被
    上訴人均滿意即可等語置辯。
三、查，系爭土地原為被上訴人與上訴人甲○○、寅○○、乙○○及訴外人王金法共
    有，被上訴人之應有部分為四十五分之六、上訴人乙○○之應有部分為四十五分
    之六、上訴人甲○○之應有部分為四十五分之六、上訴人寅○○之應有部分為九
    分之二、訴外人王金法之應有部分為九分之一，王金法於民國四十四年五月三十
    日死亡，其應有部分嗣已由上訴人巳○○等六人繼承，其中上訴人戊○○、丁○
    ○、己○○、庚○○之應有部分各為七十二分之一、上訴人午○○、巳○○之應
    有部分各為三十六分之一，並已於八十八年七月九日辦理繼承登記。又系爭土地
    並無訂立不能分割之契約，亦無因使用目的不能分割之情形等情，有土地登記謄
    本二份在卷可稽，且為兩造所不爭執，自堪認屬實。
四、按各共有人得隨時請求分割共有物，但因物之使用目的不能分割或契約定有不分
    割之期限者，不在此限；又共有物之分割，依共有人協議之方法行之，分割之方
    法不能協議者，法院得依任何共有人之聲請，以原物分配於各共有人，民法第八
    百二十三條第一項、第八百二十四條第一項第一款分別定有明文。查，茲系爭土
    地之共有人為寅○○、甲○○、乙○○、申○○及巳○○等六人乙節，已如前述
    ，而上訴人丑○○、卯○○、壬○○、辰○○、戌○○○、酉○○、子○○、癸
    ○○、辛○○、未○○○、天○、亥○○○、丙○○等十三人非系爭土地之共有
    人，依前開規定，被上訴人自無對此十三人訴請分割共有物之必要，是上訴人就
    此部分上訴請求廢棄原審此部分之分割共有物判決，為有理由。次查，系爭土地
    之地目為建，無因使用目的不能分割之情形，且上訴人乙○○、甲○○、寅○○
    、巳○○等六人及被上訴人間就系爭土地並無不分割之約定，復於本院均表明同
    意分割，惟就分割方案未能達成協議而提起本件訴訟，請求分割系爭土地，依首
    揭規定，自應予准許。茲應審究者，為分割方法，茲將本院之分割方案說明如下
    ：
（一）按請求共有物之分割，應由法院依民法第八百二十四條命為適當之分配，不受
      當事人主張之拘束；又分割共有物時，法院應參酌當事人之聲明、共有物之性
      質、經濟效用及全體共有人利益等公平決之；分割共有物係使共有關係變為單
      獨所有，故以原物分配於各共有人時，除應顧及均衡之原則外，並須各共有人
      應行分得之範圍，例如面積多寡、交通、位置等等，予以確定，有最高法院四
      十九年台上字第二五六九號、五十五年台上字第一九八二號判例可資參照。
（二）系爭土地上現有使用狀況為：如附圖二所示Ａ部分係荒廢無人居住之磚造祖厝
      平房，ＢＣ、ＤＥ、ＦＧ部分為三層樓加強磚造毗連之建物共三棟，其中ＢＣ
      （係一棟建物）部分面積為七十一平方公尺係上訴人辛金鰱、子○○、王健紅
      、癸○○、戊○○、辛○○居住使用，ＤＥ（係一棟建物）部分面積為八十平
      方公尺係上訴人丑○○、卯○○、壬○○、辰○○、巳○○居住使用，ＦＧ（
      係一棟建物）部分面積為一０八平方公尺係上訴人寅○○居住使用，Ｈ部分為
      通道，Ｉ部分為磚造平房二間，靠Ｈ部分為未修繕之祖厝，另一間為已修繕之
      祖厝，均為上訴人甲○○使用中，Ｉ部分之後方為搭蓋有鐵棚架之車庫，為上
      訴人寅○○使用，上開ＢＣ、ＤＥ、ＦＧ三棟房屋均係已使用二十年以上，為
      未辦理保存登記之建築物，系爭土地之北側係面臨大馬路等情，業經原審先後
      二次勘驗系爭土地現場屬實，並會同地政人員勘測現場，有勘驗筆錄二份及附
      圖二之複丈成果圖在卷可稽，復為兩造所不爭執。準此，如附圖二所示Ａ部分
      係荒廢無人居住之磚造祖厝平房，Ｉ部分為磚造祖厝平房二間，均已使用年代
      久遠甚為老舊，與Ｉ部分後方之鐵棚架車庫同屬經濟價值不高，已無保留之必
      要，上訴人甲○○主張應按現狀，將部分祖厝位置分歸其取得云云，洵非可採
      。
（三）系爭土地上如依附圖二所示ＢＣ、ＤＥ部分為上訴人丑○○、卯○○、壬○○
      、辰○○、巳○○等人使用，雖為三層樓加強磚造之建物，惟上開建物未經保
      存登記，且係七十年左右蓋的，迄今已逾二十年，此為兩造所不爭執，核其經
      濟價值不高，又上訴人巳○○等六人之應有部分合計僅九分之一，面積為六十
      一平方公尺，而如附圖二ＢＣ、ＤＥ部分之面積分別為七十一平方公尺及八十
      平方公尺，均已逾其等應有部分面積，而上訴人巳○○等六人之被繼承人王金
      法於三十六年間取得系爭土地之應有部分即為九分之一，其應有部分之比例從
      未增減，王金法於四十四年間死亡後，其繼承人於系爭土地上建築房子，理應
      於應有部分面積六十一平方公尺之範圍內為之，乃故意使用超過其應有部分面
      積而建築上開房子二棟，且每棟面積均超過應有部分面積六十一平方公尺，依
      誠信原則，當無保護之必要，綜上，如附圖二所示ＢＣ及ＤＥ二棟房子均無保
      存之必要。故上訴人巳○○等六人主張保留如附圖二所示ＤＥ房子面積八十平
      方公尺云云，不足採信。
（四）如附圖二所示ＦＧ建物係上訴人寅○○所有，面積一０八平方公尺，未超過其
      應有部分面積一二三平方公尺，為顧及其經濟上之利益，應予保存。
（五）若依上訴人甲○○、寅○○及巳○○等六人所主張依附圖一所示（３－１）之
      分割方案分割，則上訴人巳○○等六人所分得之Ｃ部分面積為八十平方公尺，
      已逾其應有部分面積達十九平方公尺，上訴人乙○○所分得之二筆土地即Ａ、
      Ｇ二部分，面積分別為四四平方公尺及一一平方公尺，均甚小而無法為有效之
      利用，且較應有部分面積減少十九平方公尺，對上訴人乙○○而言，不甚公平
      ，又被上訴人所分得之土地分隔二處即Ｂ、Ｅ二部分，對被上訴人而言，無法
      為完整之利用，不符經濟效益，故此方案似較獨惠上訴人巳○○等六人，而損
      害上訴人乙○○及被上訴人之利益，誠非公允之分割方法，本院認不宜採為系
      爭土地之分割方案。
（六）若依被上訴人所主張之優先分割方案即如附圖一所示（４）之分割方案分割，
      則上訴人乙○○面積減少十四平方公尺，而上訴人寅○○面積增加十四平方公
      尺，本院認上訴人寅○○之應有部分面積一二三平方公尺，已足以保留其所有
      如附圖二所示ＦＧ建物，實無再增加十四平方公尺而減少乙○○應有部分面積
      十四平方公尺之必要，此分割方案亦與民法第八百二十四條所規定之分割方法
      應儘量以原物分配，如不能按其應有部分分配時，始以金錢補償之原則不符，
      故不足採信。
（七）本院參酌如附圖一所示（１）之分割方案即Ａ部份面積六十平方公尺、Ｆ部份
      面積十四平方公尺分歸由上訴人乙○○取得，Ｂ部份面積七十四平方公尺分歸
      上訴人甲○○取得，Ｃ部份面積六十一平方公尺分歸上訴人巳○○等六人各按
      應有部分比例保持共有，Ｄ部份面積一百二十三平方公尺分歸上訴人寅○○取
      得，Ｅ部份面積二百二十一平方公尺分歸被上訴人申○○取得，其等所分得之
      土地均面臨大馬路，且對被上訴人、上訴人巳○○等六人、甲○○及寅○○而
      言，其等所分得之土地面積不僅與應有部分面積相符，且均可以完整使用，較
      符合經濟利益，而上訴人寅○○所有如附圖二所示ＦＧ建物亦可保留，雖上訴
      人乙○○所分得之土地分歸二處，對其使用效益較不利，惟為其所不反對，又
      上訴人巳○○等六人同意按其等應有部分保持共有等情，本院認如附圖一所示
      （１）之分割方案分割較符合經濟利益及公平性，故採為本件分割方案。
五、綜上所述，本院審酌系爭土地之現有使用狀況、位置及全體系爭土地共有人之分
    割利益，並考量共有人應有部分所占面積之大小等情，認以如附圖一所示（１）
    之方割方法，即Ａ部份面積六十平方公尺、及Ｆ部份面積十四平方公尺分歸由上
    訴人乙○○取得，Ｂ部份面積七十四平方公尺分歸上訴人甲○○取得，Ｃ部份面
    積六十一平方公尺分歸上訴人戊○○、王健紅、午○○、己○○、庚○○、巳○
    ○各按應有部分八分之一、八分之一、八分之二、八分之一、八分之一、八分之
    二之比例保持共有，Ｄ部份面積一百二十三平方公尺分歸上訴人寅○○取得，Ｅ
    部份面積二百二十一平方公尺分歸被上訴人取得，為最適宜、公允之方法。原判
    決分割方法之成果圖係自行繪製，未函請地政機關測量，其精準度即有可疑，且
    將非系爭土地共有人即上訴人丑○○、卯○○、壬○○、辰○○、戌○○○、辛
    金鰱、子○○、癸○○、辛○○、未○○○、天○、亥○○○、丙○○視為共有
    人，而將系爭土地分歸予其等，其分割方法尚有未洽。上訴意旨指摘原判決不當
    ，求予廢棄改判，為有理由，爰由本院予以廢棄改判如主文第二、三項所示。
六、據上論結，本件上訴為有理由，依民事訴訟法第四百五十條、第七十八條、第八
    十一條第二款、第八十五條第一項但書，判決如主文。
中　　　華　　　民　　　國　　九十一　　年　　　八　　　月　　十四　　日
                                      臺灣高等法院高雄分院民事第三庭
~B1審判長法官　張國彬
~B2　　　法官　徐文祥
~B3　　　法官　鄭月霞
右為正本係照原本作成。
不得上訴。
~B法院書記官　楊茱宜
中　　　華　　　民　　　國　　九十一　　年　　　八　　　月　　十四　　日
